臺灣高等法院台南分院民事判決　九十三年度上更(二)字第二八號　　 Ｋ
　　　上　訴　人　丙　○　○
　　　訴訟代理人　鍾　竹　簧　律師
　　　視同上訴人　甲　○　○
　　　上　訴　人　中國農民銀行股份有限公司
　　　法定代理人　乙　○　○
　　　訴訟代理人　曹　宗　彝　律師
　　　複　代理人　溫　文　昌　律師
右當事人間第三人異議之訴事件，兩造對於中華民國八十八年一月十三日台灣雲林地
方法院第一審判決（八十七年度訴字第四三四號）各自提起上訴，上訴人農民銀行並
為訴之追加，經最高法院第二次發回更審，本院於中華民國九十三年十月十二日言詞
辯論終結後，判決如左：
    主    文
原判決關於撤銷上訴人丙○○、視同上訴人甲○○間就坐落雲林縣斗六市○○段三一
二之三五號土地上之建號四０一六號即門牌雲林縣斗六市○○街九十三號房屋建物所
為讓與擔保及所有權登記行為部分，暨除確定部分外訴訟費用之裁判均廢棄。
右廢棄部分上訴人中國農民銀行股份有限公司在第一審之訴駁回。
上訴人中國農民銀行股份有限公司之上訴及追加之訴均駁回。
第一審、第二審及發回前第三審訴訟費用（除確定部分外），併追加之訴訴訟費用均
由上訴人中國農民銀行股份有限公司負擔。
    事實及理由
甲、程序方面：
一、按訴訟標的對於共同訴訟之各人必須合一確定者，共同訴訟中一人之上訴，其效
    力及於全體，此觀民事訴訟法第五十六條第第一款規定自明。本件上訴人中國農
    民銀行股份有限公司（下簡稱農民銀行）提起本件訴訟，其中有關備位聲明，即
    主張依民法第二百四十四條第二項之規定，撤銷甲○○與丙○○間信託讓與系爭
    房屋之詐害債權行為，應以債務人（即甲○○）及其相對人（丙○○）為被告，
    一同被訴，否則應認其當事人之適格有欠缺（最高法院二十八年上字第九七八號
    判例參照），是該訴訟標的對於共同訴訟之被告甲○○、丙○○必須合一確定。
    茲上訴人丙○○就該部分提起上訴，依首開規定，其上訴之效力及於同造之甲○
    ○，爰將甲○○併列為上訴人，合先敘明。
二、本件視同上訴人甲○○經合法通知，無正當理由，未於言詞辯論期日到場核無民
    事訴訟法第三百八十六條所定各款情形，爰依上訴人農民銀行之聲請，由其一造
    辯論判決，核先敘明。
乙、實體方面：
一、本件上訴人農民銀行主張：視同上訴人甲○○向伊借貸新台幣（下同）一千四百
    八十萬元，提供其所有雲林縣斗六市○○段三一二之三五號土地設定抵押權予伊
    ，並以地上房屋即門牌雲林縣斗六市○○街九十三號之房屋（下稱系爭房屋）併
    供伊借款之擔保。嗣因視同上訴人甲○○另為擔保其對訴外人林文珍名義（由訴
    外人許瑞宜介紹）所負二百二十萬元之借款債務，乃與許瑞宜之妻即上訴人丙○
    ○簽訂不動產買賣契約方式，由上訴人丙○○買受取得系爭房屋，並辦理系爭房
    屋之建物所有權第一次登記。惟系爭房屋依法應先以原始建築人名義為第一次所
    有權保存登記後，再依序移轉登記予其後之買受人，最後移轉登記於丙○○，始
    生不動產物權移轉效力，並參酌視同上訴人甲○○與上訴人丙○○間所訂立之買
    賣契約內，未有訴外人許瑞宜代理上訴人丙○○之意旨及書據，顯見其間就系爭
    房屋所有權移轉之意思尚未合致，上訴人丙○○尚未取得系爭房屋之所有權；且
    視同上訴人甲○○就系爭房屋僅有事實上處分權，依任何人不得將大於自己所取
    得之權利讓與他人之原則，縱甲○○與上訴人丙○○間約定債務屆期未清償即由
    上訴人丙○○取得系爭房屋之所有權，上訴人丙○○亦無從自上訴人甲○○處繼
    受取得系爭房屋之所有權，且前開約定亦因違背禁止流抵契約而無效；另訴外人
    許瑞宜受任辦理系爭房屋保存登記事務，並無上訴人丙○○之書面特別授權，逕
    以上訴人丙○○名義為所有權第一次登記自不生效力。又系爭房屋係上訴人農民
    銀行之擔保物，上訴人丙○○無償或有償取得均侵害上訴人農民銀行之債權，自
    得訴請撤銷。上訴人丙○○對於系爭房屋之所有權登記，既有無效或得撤銷原因
    ，上訴人農民銀行自得依民法第一百十三條或第一百十四條第二規定，請求上訴
    人丙○○回復原狀、塗銷系爭房屋所有權登記等情。爰求為判決：《先位聲明》
    ：求為確認上訴人丙○○就系爭房屋所有權不存在，並命上訴人丙○○塗銷系爭
    房屋所有權登記之判決；《備位聲明》：求為撤銷視同上訴人甲○○與上訴人丙
    ○○間就系爭房屋所為讓與擔保及所有權登記行為，並命上訴人丙○○塗銷系爭
    房屋所有權登記之判決【上訴人農民銀行另代位視同上訴人甲○○及第一審共同
    被告郭耀崑提起第三人異議之訴部分業經三審判決上訴人農民銀行敗訴確定，不
    另論列。又原審就先位聲明部分，為上訴人農民銀行敗訴之判決，而備位聲明部
    分則為上訴人丙○○及視同上訴人甲○○敗訴之判決。上訴人農民銀行就其先位
    聲明敗不服提起上訴，於本院則聲明：(一)原判決不利於上訴人農民銀行部分廢棄
    。(二)確認上訴人丙○○就座落雲林縣斗六市○○段三一二之三五地號土地上建物
    建號四○一六號即門牌號碼雲林縣斗六市○○街九十三號房屋所有權不存在。(三)
    上訴人丙○○應將座落雲林縣斗六市○○段三一二之三五地號土地上建物建號四
    ０一六號即門牌號碼雲林縣斗六市○○街九十三號房屋一棟，於民國八十四年十
    一月十五日以雲林縣斗六地政事務所登記字號斗地總字第一五一五號之所有權登
    記予以塗銷。且就前開備位聲明部分，於本院前審則追加求請求上訴人丙○○應
    將系爭房屋所有權登記予以塗銷。另上訴人丙○○就其備位聲明敗訴部分提起上
    訴（甲○○則為上訴效力所及），上訴人農民銀行就此部分則聲明：上訴駁回】
    。
二、上訴人丙○○則以：伊已辦理系爭房屋之建物所有權第一次登記，為系爭房屋之
    真正所有權人。而視同上訴人甲○○為擔保借款而以信託讓與擔保方式，使上訴
    人取得系爭房屋之所有權，故在上訴人甲○○清償借款前，上訴人丙○○自得以
    對抗上訴人甲○○之同時履行抗辯權，持之對抗上訴人中國農民銀行。又依法律
    不溯及既往原則，上訴人甲○○與上訴人丙○○間信託讓與擔保之法律行為並無
    信託法規定之適用；另上訴人丙○○同意訴外人許瑞宜以伊之名義買受系爭房屋
    ，且系爭房屋買賣契約亦明白約定「上訴人甲○○同意在契約成立後配合代書，
    以伊之名義申辦建物第一次登記」，實無以書面特別授權予訴外人許瑞宜以辦理
    系爭房屋保存登記之必要；另伊與甲○○間信託讓與系爭房屋行為，固足減少甲
    ○○之財產擔保，惟亦減少甲○○所負之債務，況上開抵押土地第一次拍賣價格
    尚足以清償上訴人農民銀行之借款，且該債務之保證人即訴外人林清江有相當之
    資力，實難認有詐害債權之行為，再上訴人農民銀行提起本件撤銷詐權行為已逾
    一年之除斥期間等語，資為抗辯。上訴人丙○○就其備位聲明敗訴部分提起上訴
    ，於本院聲明：(一)原判決關於撤銷上訴人丙○○與甲○○間於八十四年十月三日
    、八十四年十一月十五日就系爭土地上之建號四０一六號即系爭房屋所為讓與擔
    保及所有權登記行為部分廢棄。(二)右廢棄部分，上訴人農民銀行在第一審之訴（
    確定部分除外）駁回。就上訴人農民銀行上訴及就備位聲明追加塗銷所有權登記
    部分則聲明：上訴及追加之訴均駁回。
三、視同上訴人甲○○於原審及本院前審則以：伊確為加強對訴外人林文珍所負借款
    二百二十萬元債務之擔保，而將系爭房屋信託讓與上訴人丙○○，伊並非將系爭
    房屋出賣予上訴人丙○○，伊未曾同意以上訴人丙○○之名義辦理系爭房屋之建
    物所有權第一次登記，同意書上之簽名並非伊之筆跡等語云云置辯。
四、兩造不爭執之事實如下：
(一)、視同上訴人甲○○曾於八十一年七月十八日以雲林縣斗六市○○段三一二之三五
　　號土地設定抵押，並兼以未保存登記之地上建物即系爭房屋（門牌雲林縣斗六市
　　○○街九十三號）為擔保，向上訴人農民銀行借貸一千四百八十萬元。
(二)、上訴人丙○○之夫即訴外人許瑞宜介紹由金主即訴外人林文珍（即許瑞宜之外甥
    ）提供二百二十萬元借與視同上訴人甲○○，甲○○除簽發同額支票交付外，並
    以訴外人黃生盈之不動產設定抵押權供作擔保外，嗣加強上開借款之擔保，於八
    十四年十月三日將系爭房屋另以簽訂買賣契約方式售予上訴人丙○○（訴外人許
    瑞宜之妻），並由上訴人丙○○辦理所有權第一次登記（即保存登記）。
(三)、系爭房屋經上訴人丙○○之債權人郭耀崑（即原審共同被告）聲請台灣雲林地方
　　法院以八十六年度執字第二六一七號強制執行查封在案，並由部耀崑於八十七年
　　三月二十三日以五百萬元承受，惟執行法院亦尚未發給權利移轉證書。
(四)、以上兩造所不爭執之事實，並有上訴人農民銀行提出之借據、約定書、切結書、
    甲○○與丙○○間不動產買賣契約書、系爭房屋建物登記簿、原審法院八十五年
　　度訴字第三六二號民事判決（內容關於上訴人丙○○起訴請求上訴人甲○○遷讓
　　系爭房屋敗訴之判決）、甲○○之系爭房屋稅籍證明書為證（附於原審簡易庭卷
　　第十七頁至第三十頁），並經本院調閱原審法院八十六年度執字第二六一七號執
　　行案卷查明屬實，自屬真實。
五、至上訴人農民銀行主張上訴人丙○○就系爭房屋之所有權不存在；縱認所有權存
    在，上訴人甲○○與上訴人丙○○間就系爭房屋所為讓與擔保及所有權登記行為
    亦屬詐害債權行為，伊得撤銷等情，則為上訴人丙○○所否認，並以前開等詞置
    辯，是本件應審酌者為：(一)上訴人丙○○就系爭房屋之所有權是否存在？(二)、上
    訴人農民銀行得否依民法第二百四十四條第一項或第二項撤銷上訴人甲○○與上
    訴人甲○○間有關系爭房屋讓之債權契約及物權契約？
（一）關於上訴人甲○○就系爭房屋之所有權是否存在部分：
  (一)、按所謂保存登記即建物所有權第一次登記，依土地登記規則第七十九條規定以
      觀，除使用執照所載起造人得申請外，其在辦理保存登記前，受讓建物所有權
      之人亦得申請。故建物所有權之受讓人苟經讓與人同意，以起造人名義申請發
      給使用執照，或出具移轉契約書，以受讓人名義逕行辦理保存登記，即因登記
      而發生所有權移轉效力。
  (二)、查系爭房屋原係未保存登記建物，系爭房屋乃視同上訴人甲○○向前手塗冠福
      購買，而塗冠福則自塗張蕊受贈該屋，甲○○將系爭房屋讓與上訴人丙○○，
      上訴人已於八十四年十一月十五日完成第一次建物所有權登記，雖視同上訴人
      甲○○辯稱其未曾同意以上訴人丙○○之名義辦理系爭房屋之建物所有權第一
      次登記，同意書上之簽名並非伊之筆跡等語云云。然查視同上訴人與上訴人丙
　　　○○簽立房屋買賣移轉契約書經台灣雲林地方法院公證處公證，且出具印鑑證
　　　明及蓋有甲○○印鑑章之同意書，同意由丙○○辦理所有權第一次登記。視同
　　　上訴人甲○○亦不否印章之真正，則甲○○抗辯其未同意以上訴人丙○○之名
　　　義辦理系爭房屋之建物所有權第一次登記乙節，實無可取。上訴人丙○○即持
　　　上開文件及身分證影本並稅籍證明影本，向雲林縣斗六地政事務所申請辦理所
　　　有權第一次登記，經審查結果符合規定予以辦理公告，且經公告期滿無人異議
　　　而准予辦理登記，有雲林縣斗六地政事務所於八十七年五月十四日以八七斗地
　　　一字第三三０二號函所附系爭房屋所有權第一次登記申請資料在原審卷可稽（
　　　見原審卷一第七八－一０二頁）。揆諸上開說明，則上訴人丙○○逕以其本人
　　　名義辦理系爭房屋之保存登記，難謂不生系爭房屋所有權取得之效力。
  (三)、雖上訴人農民銀行主張視同上訴人甲○○與上訴人丙○○間所訂立之買賣契約
      內，未有訴外人許瑞宜代理上訴人丙○○之意旨及書據，顯見其間就系爭房屋
      所有權移轉之意思尚未合致云云。然按不動產物權之變動以登記與書面契約為
      必要，故物權變動之意思表示通常即存在成立書面或辦理登記之中，是以如已
      有物權變動之書面或已辦畢登記，自應認已有此項意思表示存在，此際如主張
　　　無此意思表示存在者，應負舉證之責。查本件除視同上訴人甲○○與上訴人丙
　　　○○於八十四年十月三日所訂立之不動產買賣契約外，另於同年月四日就買賣
　　　移轉訂立書面契約（物權契約），請求原審法院公證處公證，有公證書及所附
　　　之契約書附於原審卷可參（見原審卷一第九七頁－一００頁），足證上訴人丙
　　　○○與視同上訴人甲○○就系爭房屋所有權移轉意思已然合致。雖上訴人丙○
      ○於台灣雲林地方法院檢察署八十五年度偵字第四八０四號刑事案件中，自陳
      訴外人許瑞宜為其夫，平日即借用其名義處理事務，其不知許瑞宜實際營業情
      形，然其既與甲○○均於八十四年十月三日所訂之系爭不動產買賣契約書簽名
      與蓋章，並於八十四年十四月四日所訂立之買賣移轉契約書簽名蓋章並經公證
      ，則甲○○與丙○○就所有權移轉之物權行為意思表示已有合意，甚為明確。
      上訴人農民銀行此部分之抗辯，尚無可取。
  (四)、視同上訴人甲○○與上訴人丙○○就系爭房屋所訂立之不動產買賣契約書，第
      三條、第六條之內容固載為「本標的因未保存，甲方（即甲○○）同意在契約
      成立後配合代書，以乙方（即丙○○）名義申辦建物第一次登記，甲方並保證
      出具土地使用權同意書予地政機關，‧‧‧」、「甲方（即甲○○）確知乙方
      （丙○○）購買本標的，在於體諒甲方一時需錢孔急而出賣本標的，乃純粹為
      幫助甲方，故乙方保證倘甲方隨時買回（或指定移轉第三人），乙方一定配合
      ，其買回價金以第一條買賣價款為準，且移轉所須之任何費用均由甲方自理，
      但甲方如有第五條之情事時，甲方則不得要求以原價買回本標的」等語，但兩
  　　造均不爭執視同上訴人甲○○與上訴人丙○○就系爭房屋名義上雖訂立不動產
  　　買賣契約書，而實質上為加強擔保債權之信託讓與契約之事實。再視同上訴人
      甲○○與丙○○係於八十四年十月三日讓與系爭房屋係為擔保上訴人丙○○之
      夫許瑞宜對視同上訴人甲○○借款債權，業據甲○○陳明在卷（見原審卷一第
      四０頁背面，甲○○之筆錄及原審卷二第二七一－二七六頁所附之台灣高等法
      院台南分院檢察署八十七年度議字第五三七號處分書），則系爭名為不動產買
　　　賣契約，當事人間之合意即為信託讓與擔保契約，應甚明確。又信託讓與擔保
　　　設定契約之當事人，一方為標的物之提供人，債務人及債務人以外之第三人亦
　　　得為之，另他方當事人為讓與擔保財產之取得人，通常為債權人，惟標的物財
　　　產取得人亦得為第三人（見謝在全，民法物權論下冊第四四九頁）。是上訴人
　　　丙○○雖非甲○○之債權人，亦得設定信託讓與擔保契約。又上訴人農民銀行
　　　主張視同上訴人與上訴人丙○○約定屆期未清償即由丙○○取得擔保物所有權
　　　之約定，違背流抵及流質契約之規定，係違背禁止規定與公序良俗而無效云云
　　　。惟按讓與擔保者係指債務人或第三人為擔保債務人之債務，將擔保標的物移
      轉於擔保權人，於債務清償後，標的物應返還於債務人或第三人，債務不履行
　　　時，擔保權人得就該標的物受償。就擔保人與設定人之內部關係而言，僅於擔
　　　保債務清償之經濟目的範圍內取得所有權，實務上通稱之為信託讓與擔保。信
　　　託讓與擔保，既以供債務之保為其經濟目的，擔保人僅於此目的範圍內，於債
　　　務受清償時，擔保人自負有將標的物返還於債務人，反之，債務不履行時，擔
　　　保人即得就標的物取償，至取償之方法如何，即讓與擔保之實行方式，通常依
　　　當事人之約定定之，一般係擔保債權人變賣標的物，以賣得之價金抵償債務，
　　　或由擔保權人就標的物予以估價後，確定取得標的物，以抵債務。本件上訴人
　　　丙○○與視同上訴人甲○○間之信託讓與擔保，讓與之標的物，僅於對第三人
　　　之外部關係上，移轉於擔保權人，至於內部關係上，仍屬於設定人，此由視同
　　　上訴人甲○○占有使用系爭房屋，上訴人丙○○以終止租約為由，請求甲○○
　　　遷讓房屋及給付租金，經原法院以八十五年度訴字第三六二號判決，認雙方之
　　　真意在於債權之擔保，丙○○本於所有權人之地位請求其遷讓房屋及給付租金
　　　，為無理由（按設定人為保留標的物之占有而與擔保人立之租賃契約，屬通謀
　　　虛為意思表示無效），而判決駁回丙○○前開訴訟確定，有前開判決正本影本
　　　在卷可憑，復為兩造所不爭執。是甲○○與丙○○間就系爭房屋之信託讓與擔
　　　保，非屬流質型之信託讓與擔保（參見謝再全著，民法物權編下冊第四六五頁
　　　），應甚明確。況按強行法規可區分為目的行為之禁止與方法行為之禁止兩種
　　　。強行法規係在防止當事人間企圖實現一定事實之效果，若有違反自屬無效，
　　　此類脫法行為亦同。至於後者之情形，強行法規僅在禁止以特定手段發生一定
　　　之效果。因之，如直接違反此項強行法規者，固屬無效，惟倘依其他手段發生
　　　同一效果者，則不在禁止之列，仍屬有效。流質之禁止規定，即屬此種強行法
　　　規定，亦僅在禁止設定抵押權、質權之手段達到取得標的物之效果，非一概不
　　　許依其他擔保方法發生相同效果，故讓與擔保即屬此例，自屬有效（見洪遜欣
　　　著，中國民法總則第三三三頁），且流質、流抵約款之禁止，亦應認為係質權
　　　、抵押權之特有規定，不應將之擴張適用於信託讓與擔保。是上訴人農民銀行
　　　此部分之抗辯，亦非可採。
  (五)、綜上，上訴人丙○○既因信託讓與擔保受讓系爭房屋之所有權，且辦畢所有權
      第一次登記，則就外部關係而言，上訴人丙○○為系爭房屋之所有權人應甚明
      確。是上訴人農民銀行請求確認上訴人丙○○就系爭房屋之所有權不存在，並
      命上訴人丙○○應將系爭房屋之所有權登記予以塗銷，即屬無據，而不應准許
      。
（二）上訴人農民銀行得否行使撤銷權部分：
  (一)、按債權人所為之無償行為，有害及債權者，債權人得聲請法院撤銷之。債務人
      所為之有償行為，於行為時明知有損害於債權人之權利者，以受益人於受益時
      亦知其情事者為限，債權人得聲請法院撤銷之。民法第二百四十四條第一項、
      第二項定有明文。此之所謂害及債權，乃指債務人之行為，致積極的減少財產
      ，或消極的增加債務，因而使債權不能獲得清償之情形。再者，提起撤銷債務
      人詐害行為之訴，必須有保全之必要，始得為之，設債務人就其無償行為或有
　　　償行為所處分之財產外，尚有其他財產足供清償其對於債權人之債務，自無仍
　　　許債權人依上開規定行使撤銷權之餘地。因之，有擔保物權（抵押權、質權）
　　　之債權，而其擔保物之價值超過其債權額時，自毋庸行使撤銷權以資保全。（
　　　最高法院七十六年度台上字第一三九五判決、五十九年台上字第三一三號判例
　　　意旨參照）。再是否有害及債權，以債務人行為時定之，故有害於債權之事實
　　　，須於行為時存在，苟於行為時有其他足以清償債務之財產，縱日後債務人財
　　　產減少，仍不構成詐害行為，最高法院著有九十年台上字第二一九四號判決供
　　　參。
  (二)、債務人以其所有之不動產設定抵押權，同時向他人借貸款項，其設定抵押權之
      行為，固屬有償行為，若先有債權之存在而於事後為之設定抵押權者，如無對
      價關係，即屬無償行為。倘有害及債權，則債權人自得依民法第二百四十四條
      第一項之規定以撤銷之，最高法院著有五十一年台上字第三五二八號判例足供
      參照。此因債務人對於先前已存在之特定債務提供抵押權或質權等擔保權者，
      債權人之債權，即得以擔保物之換價獲得保障，但就其他債權人而言，其共同
      擔保乃因相對減少，倘因此害及一般債權，即屬債務人以無償行為詐害債權。
      本件視同上訴人甲○○與上訴人丙○○間就系爭房屋之所有權移轉，係信託讓
      與擔保且就已存在之債權為保擔，為兩造所不爭執之事實，前已詳述。信託讓
      與擔保為非典型之物的擔保，就外部效力而言，因所有權已移轉，債務人之共
      同擔保因而減少，其情形與前述就先前存在之債權於事後設定抵押之情形相似
      ，解釋上，應該系爭房屋之信託讓與擔保為無償行為。
  (三)、查視同上訴人甲○○係於八十四年十月三日，將系爭房屋信託讓與擔保予上訴
　　　人丙○○，並於八十四年十一月十五日完成所有權第一次登記。則視同上訴人
　　　甲○○與上訴人丙○○間就系爭房屋之信託讓與擔保時點即為八十四年十月三
　　　日。而視同上訴人甲○○於八十一年間向上訴人農民銀行借款一千四百八十萬
      元，並提供其所有雲林縣斗六市○○段三一二之三五號土地設定抵押權予上訴
      人農民銀行，而該地號土地經視同上訴人甲○○之其他債權人聲請拍賣（台灣
      雲林地方法院八十五年執字第三０四七號執行事件），於八十六年五月十四日
　　　第一次公告拍賣系爭土地時，底價高達二千七百五十三萬四千元，至八十六年
　　　七月三十日第三次拍賣時，其公告之拍賣底價仍達一千七百六十二萬三千元，
　　　直至八十六年九月十七日第四次拍賣，其公告拍賣底價始低於上訴人貸與甲○
　　　○之一千四百八十萬元，故於八十六年九月十七日前，上開土地如得以拍定，
　　　其拍賣所得價金仍足以清償上訴人農民銀行之第一順位抵押債權等情，業經上
　　　訴人農民銀行自認在卷（見本院卷第一一七頁），足見上訴人農民銀行與上訴
　　　人甲○○間債務擔保品之土地，於視同上訴人甲○○為系爭房屋信託讓與擔保
　　　時之價值，遠超過其債權額，是依上開說明上訴人農民銀行自無行使撤銷權以
　　　資保全之餘地。雖該抵押之土地，不足清償債權，而經債權人撤回執行（見本
　　　院前審上字卷二第五四頁），另上訴人農民銀行以台灣雲林地方法院八十七年
　　　執字第四九五七號執行事件，執行保證人林清江之財產，部分受償，尚餘本金
　　　及利息計一千四百九十六萬二千四百六十七元未獲清償，有上訴人農民銀行提
　　　出之分配表可按（見本院前審上字卷二第五六頁）。上訴人農民銀行固對視同
　　　上訴人甲○○尚有前開債權未獲清償，但因債權人撤銷權之行使，係對於已成
　　　立之法律關係加以破壞，使債務人與第三人間發生不應有之事態，自應慎重，
　　　蓋債權人之撤銷權，乃為保護債權人之手段，而非以懲罰債務人為目的，因此
　　　債權人撤銷權，既係保全債務人之責任財產為目的，債務人處分其財產時，責
　　　任財產尚足清償，債權即無不受清償之虞，縱事後因經濟環境之變化，擔保財
　　　產價值減少，債權人亦不得借行使撤銷權，以求保全，以資兼顧雙方之權益。
　　　是本件債務之抵押土地，曾因無人應買，而撤回執行。上訴人農民銀行雖對上
　　　訴人甲○○仍有前開債權，未獲清償。但亦不得反推論於前開時點之信託讓與
　　　擔保行為有害及債權，進而主張撤銷系爭房屋信託讓與擔保行為，並塗銷系爭
　　　系爭房屋所有權登記。
六、綜上所述，上訴人丙○○既因信託讓與擔保受讓系爭房屋之所有權，且辦畢所有
    權第一次登記，上訴人丙○○取為系爭房屋之所有權人應甚明確。是上訴人農民
    銀行先位請求確認上訴人丙○○就系爭房屋之所有權不存在，並命上訴人丙○○
    應將系爭房屋之所有權登記予以塗銷，為無理由，而不應准許。另上訴人農民銀
    行主張視同上訴人甲○○、上訴人丙○○就系爭房屋所為信託讓與擔保之無償行
　　為，有害及上訴人農民銀行之債權，既無可採，則上訴人農民銀行備位請求撤銷
　　視同上訴人甲○○、上訴人丙○○就系爭房屋所為之讓與擔保之債權行為及所有
　　權登記之物權行為；並命上訴人丙○○就系爭房屋所有權登記予以塗銷．亦為無
　　理由，不應准許。原審判決就上訴人農民銀行前開先位聲明請求部分，為上訴人
　　農民銀行敗訴之判決，經核並無違誤，上訴人農民銀行上訴意旨，指摘原判決不
　　當，求予廢棄改判，為無理由，應予駁回。另原判決就不應准許之上訴人農民銀
　　行備位請求部分（追加部分除外），為上訴人丙○○、視同上訴人甲○○敗訴之
　　判決，尚有未洽。上訴人丙○○上訴意旨就此部分，指摘原判決不當，求予廢棄
　　改判，為有理由，應由本院廢棄該部分，並駁回上訴人農民銀行前開備位請求（
　　追加部分除外）。另上訴人農民銀行於本院就備位聲明部分追加上訴人丙○○應
　　將系爭房屋所有權登記予以塗銷之請求，亦無理由，而應併予駁回。
七、本件事証已明確，上訴人丙○○有關上訴人農民銀行撤銷權行使已逾一年除斥期
　　期間之防禦方法及兩造其餘攻擊、防禦方法及舉証，因與本判決判斷結果，不生
　　影響，爰未逐一論述，併此敘明。
八、據上論結，上訴人農民銀行之上訴及追加之訴均無理由，上訴人丙○○之上訴為
    有理由，依民事訴訟法第四百四十九條第一項、第四百五十條、第七十八條、第
    四百六十三條、第三百八十五條第一項前段，判決如主文。
中　　　華　　　民　　　國　　九十三　　年　　　十　　　月　　二十六　　日
                                    臺灣高等法院臺南分院民事第二庭
~B1審判長法官　吳　　志　　誠
~B2　　　法官　楊　　省　　三
~B2      法官　李　　素　　靖
右為正本係照原本作成。
如對本判決上訴，須於判決送達後廿日內向本院提出上訴狀，未表明上訴理由者，應
於上訴後廿日內，向本院提出理由書。
中　　　華　　　民　　　國　　九十三　　年　　　十　　　月　　二十七　　日
　　　　　　　　　　　　　　　　　　　　法院書記官　林　　鈴　　香
